最高法院刑事判決　　　　　　九十四年度台上字第四六一三號
　　上　訴　人　甲○○
　　　　　　　　　　　　50巷.
　　　　　　　　　　　　在押.
　　選任辯護人　呂福元律師
上列上訴人因違反毒品危害防制條例案件，不服台灣高等法院中
華民國九十四年六月十七日第二審更審判決（九十四年度上更(一)
字第一九四號，起訴案號：台灣新竹地方法院檢察署九十二年度
偵字第四八六號），提起上訴，本院判決如下：
    主  文
原判決關於販賣第一級毒品部分撤銷，發回台灣高等法院。
其他上訴駁回。
    理  由
一、撤銷發回部分（即販賣第一級毒品部分）：
本件原判決認定上訴人甲○○係王秀琴之乾兒子，二人共同基於
販賣毒品營利之概括犯意，自民國九十一年六月間某日起至九十
二年一月十三日止，每月一次，經梁秋輝以電話聯絡王秀琴後，
即約在新竹縣二重埔上訴人與王秀琴二人當時所賃屋居住之家門
前，或彼二人嗣後所搬遷之新竹縣寶山鄉○○村○○路四十號一
樓住處前，或新竹縣寶山鄉圖書館前及消防隊附近等地，以第一
級毒品海洛因每一錢新台幣（下同）約一萬二千元、第二級毒品
安非他命每公克約一千元之價格，大部分由王秀琴出面及偶爾由
上訴人出面，每次均販賣一萬元之海洛因及五千元（五公克）之
安非他命與梁秋輝，前後共八次，除最後一次即於九十二年一月
十三日交易時，梁秋輝只給付六千元而尚欠九千元外，其餘款項
均已付清。嗣於九十二年一月十六日晚上九時二十分許，經警持
搜索票前往上訴人等住處搜索，當場查獲上訴人與王秀琴所有如
原判決附表所示之物等情，因而撤銷第一審關於上訴人部分之判
決，就上開部分改判論處上訴人共同連續販賣第一級毒品罪刑，
固非無見。
惟查：(一)、依法應於審判期日調查之證據雖已調查，而其內容未
明瞭者，即與未經調查無異，如遽行判決，仍屬應於審判期日調
查之證據而未予調查，尚不得遽對被告為有利或不利之認定。(1)
、原判決事實欄認定上訴人等係於九十二年一月十三日，最後一
次販賣海洛因與安非他命予梁秋輝（原判決第二頁第十五至十六
行）等情，係依憑梁秋輝於警詢中供述各情（原判決第三頁第十
六至三十行），為其主要論據。然梁秋輝於警詢中供稱：伊因毒
品案件遭收容在台中戒治所；伊於九十二年一月十二日二十一時
三十分，在新竹市○○街五十一巷十八號前，為警方查獲涉嫌持
有海洛因及安非他命各四小包（偵查卷第一宗第一七一頁背面）
，於偵查中供稱：伊於九十二年一月十一日去執行毒品案件（偵
查卷第二宗第六十四頁）等情，且稽諸梁秋輝在監資料查詢結果
表之記載，梁秋輝於九十二年一月十三日，已在苗栗看所守附設
勒戒所執行觀察勒戒處分（偵查卷第二宗第三十二頁）。梁秋輝
上開供述及其在監資料查詢結果表所載各情是否屬實？苟梁秋輝
上開供述及其在監資料查詢結果表所載各情係屬事實，則上訴人
等是否仍能於九十二年一月十三日，再販賣海洛因及安非他命與
梁秋輝，尚非全無疑義，仍待調查釐清。上情與梁秋輝供述各情
是否屬實及本件事實如何攸關，自應詳予調查釐清論述說明，原
審就上情未詳予調查釐清，復未就上情詳予論述說明，逕於事實
欄為上開認定記載，尚有未合。(2)、證據之取捨與證據之證明力
如何，固屬事實審法院得自由裁量、判斷之職權，惟其所為之判
斷，仍須受經驗法則、論理法則之支配。原判決理由欄說明：如
原判決附表編號七之噴燈一組，依其性質係供上訴人販賣毒品所
用之物（原判決第十一頁第二十七至二十八行），而於主文諭知
上訴人共同連續販賣第一級毒品罪刑項下併予宣告沒收。然上訴
人等販賣海洛因及安非他命予梁秋輝，彼等何以須使用該噴燈一
組？且上訴人於警詢中並供稱：噴燈係其個人施用安非他命所用
之物（偵查卷第一宗第十一頁背面）等情。原判決所為上開論斷
說明，是否與吾人基於日常生活經驗所得之定則無違，非無疑義
。原判決未說明經由何項調查及有何證據，堪認該噴燈一組確係
上訴人等販賣海洛因及安非他命予梁秋輝所用之物，遽於主文諭
知上訴人共同連續販賣第一級毒品罪刑項下宣告該噴燈一組沒收
，其查證未盡且理由欠備，遽行判決，有欠允當。(二)、認定犯罪
事實所憑之證據，須實際存在，就該案卷宗不難考見者，始克當
之。倘判決書內所記載之證據，與卷宗內筆錄或文件之內容不相
適合，則其判決之根據，實際上並不存在，自屬採證違法。原判
決認定上訴人有販賣海洛因及安非他命予梁秋輝之犯行，係依憑
梁秋輝於如原判決事實欄二所載時地，平均一個月一次向上訴人
及王秀琴二人，購買一錢海洛因及五、六千元不等之安非他命，
交易地點都是以電話聯絡王秀琴後，約在王秀琴、上訴人二人當
時所居住之新竹縣二重埔之家門前，或嗣後所搬遷之新竹縣寶山
鄉○○村○○路四十號一樓住處前，或新竹縣寶山鄉圖書館前及
消防隊附近等地，大部分由王秀琴出面及偶爾由上訴人出面交易
，每次都有買海洛因及安非他命等事實，業據梁秋輝於警詢、檢
察官偵查及第一審法院審理中分別具結證述在卷（原判決第三頁
第十六至三十行），為其主要論據。然梁秋輝於檢察官偵查中結
證稱：伊施用安非他命，沒有吸用海洛因；安非他命向「大姐」
買的，．．．．．伊最後一次．．．．．以一萬五千元買安非他
命一包，．．．．（偵查卷第一宗第一九九頁背面）。原判決認
定上情所依憑梁秋輝於檢察官偵查中之供述，核與卷宗內梁秋輝
偵查筆錄所載內容不盡相符，其認定事實所採之證據難謂於法無
違，尚有未合。又梁秋輝上開供述各情是否屬實，苟梁秋輝上開
供述各情係屬事實，其何以不能為有利上訴人論斷之依據？原審
就上情未詳予調查釐清，復未說明上情何以不能為有利上訴人論
斷之理由，其查證未盡且理由欠備，遽行判決，亦有未洽。上訴
意旨指摘原判決關於此部分不當，尚非全無理由。按第三審法院
應以第二審判決所確認之事實為判決基礎，刑事訴訟法第三百九
十四條第一項前段定有明文。原判決上述之違背法令，影響於事
實之確定，本院無可據以為裁判，應將原判決關於此部分撤銷，
發回原審法院更為審判。
二、上訴駁回部分（即製造第二級毒品未遂部分）：
按刑事訴訟法第三百七十七條規定，上訴於第三審法院，非以判
決違背法令為理由，不得為之。是提起第三審上訴，應以原判決
違背法令為理由，係屬法定要件。如果上訴理由狀並未依據卷內
訴訟資料，具體指摘原判決不適用何種法則或如何適用不當，或
所指摘原判決違法情事，顯與法律規定得為第三審上訴理由之違
法情形，不相適合時，均應認其上訴為違背法律上之程式，予以
駁回。本件上訴人甲○○上訴意旨略稱：(一)、上訴人將含有安非
他命原料成分之液態麻黃盛裝於不鏽鋼盤，再置於運轉中之除
濕機上方使其脫去液態物之水分，然其物質仍屬麻黃素，並無法
改變其本質或創造增加其效用，並不符合生產製造安非他命之要
件。參以鑑定人黎添來經檢察官訊以：「扣案證物有無可能作為
製造本件查扣液態安非他命為成品結晶安非他命？」答稱：「這
些工具還不夠」；嗣於第一審審理中經訊以：「九十二年十月十
三日偵訊筆錄曾問過你，你說工具不夠的意思是什麼？」答稱：
以化學領域來說，伊指的是從原料到成品整個精密的過程，扣案
的物品，以伊的經驗，在伊的化學領域，是欠缺氫化的過程等情
，足見扣案製造安非他命之工具，缺少「氫化」過程所需之工具
，並無法將內含麻黃素成分之液態原料製造成安非他命成品，上
訴人此部分所為應僅成立毒品危害防制條例第十一條第三項之持
有專供製造毒品器具罪，原判決論處上訴人共同製造第二級毒品
未遂罪刑，於法有違。(二)、上訴人於警詢中之供述係遭脅迫所致
，不得採為認定上訴人有此部分犯行之依據。又上訴人已辯明：
因安非他命掉到地上，伊用水沖後欲將之烘乾等情，扣案之除濕
機等證物並不能證明上訴人有製造安非他命未遂之犯行。上訴人
置於除濕機上方以不鏽鋼盤盛裝之液態物係沖過水之安非他命，
原審就上情未予調查釐清，即為不利上訴人之認定，於法有違。
(三)、原判決或說明：上訴人共同製造第二級毒品未遂；或又援引
鑑定人黎添來之供述，說明製造結晶安非他命，這些工具還不夠
等情；或另說明上訴人辯解伊是製造安非他命來賣等情，不足採
信，其前後之論斷說明相互矛盾，於法有違等語。
惟查原判決認定上訴人有原判決事實欄所記載之共同製造第二級
毒品未遂犯行，係以訊據上訴人供承持有扣案如原判決附表編號
四所示，內含有第二級毒品安非他命及第四級管制藥品麻黃成
分之液態原料，暨如原判決附表編號五、十、十三、十四、十六
至二二、二四、二六至二八等物是實。上訴人雖否認有製造第二
級毒品犯行，辯稱：因安非他命掉到地上，伊用水沖後欲將之烘
乾云云。然查上訴人於警詢中供承伊確有加工製造安非他命等犯
行，而警方在上訴人住處客廳查獲，放置於運轉中之除濕機上方
，以不鏽鋼盤裝盛之液態物，經送請內政部警政署刑事警察局鑑
驗結果，其總淨重為二五一‧一九公克，經取樣四六‧０二公克
鑑驗，檢出二級毒品甲基安非他命成分及四級管制藥品原料藥麻
黃之成分，驗後總淨重二０五‧一七公克，安非他命平均純度
為十一．三％，有內政部警政署刑事警察局鑑驗通知書一份在卷
可憑。另再函請憲兵司令部刑事鑑識中心所鑑定之結果相同，亦
有該中心鑑驗通知書附卷可按，而麻黃為合成第二級毒品安非
他命之原料藥，業據鑑定人黎添來結證明確，並有麻黃之相關
資料一份附卷可稽。又鑑定人即內政部警政署刑事警察局鑑識科
化學組專家黎添來證稱：第二級毒品安非他命為一種化學合成物
，製造安非他命必定係經過種種化學變化的作用，最終始能合成
安非他命結晶體。且一般所稱之「製造」就是在化學中所稱之「
合成」，合成安非他命之方法有多種，大致上須要三大步驟，即
：「加入試劑」、「氫化」、「結晶」三個過程，如果沒有氫化
（即高壓）的過程，也是可以合成結晶體，只是產量會降得很低
，扣案之液態物裡經檢出麻黃及甲基安非他命，如果除濕機是
可以運作的，水份是可以蒸發掉，如果水份因此蒸發掉是可以做
出安非他命，而該液態物內有百分之十一點多的成分，可以算是
安非他命，不過以伊過去碰到的案例中沒有人直接拿這種液態的
安非他命施用；又麻黃是一種原料，結晶後的安非他命是花很
多的時間把水份蒸發掉，結晶的安非他命成品已沒有麻黃，並
不會因為將結晶體加水就會再驗出麻黃成分，因為之前是產生
過化學變化，不可以這樣再追回去，至於氯化鈉在合成安非他命
過程中的功能在於「鹽析」，是要加速結晶，是一種強水，是用
在最後的步驟等情明確，並有其所提出之投影片資料等附卷可資
佐證。參酌扣案如原判決附表編號四所示之液態物之內容，及如
原判決附表編號五、十、十三、十四、十六至二二、二四、二六
至二八號所示之物均係製造第二級毒品安非他命之工具，堪認上
訴人確有製造第二級毒品安非他命之犯行，僅因製造完成前遭警
查獲而未能完成。上訴人或辯稱：扣案之液態安非他命是貪便宜
而買有點髒的來施用；或又辯稱：因為安非他命掉到地上，伊用
水沖後欲將之烘乾云云。然查安非他命成品加水清洗，不可能再
驗出麻黃成分，因在製造過程中已產生化學變化，業據鑑定人
黎添來證述明確，已如前述，上訴人辯解各語係屬事後卸責之詞
，不足採信。再上訴人等苟非欲供製造安非他命之用，何以會有
一般家庭所不可能採買或使用的化學原料麻黃，且麻黃並為
製造安非他命所須之原料。況上訴人已著手烘乾製造安非他命之
液態原料，上訴人有原判決事實欄所記載之共同製造第二級毒品
犯行，至為顯然。另扣案之「氯化鈉」係以類似生理食鹽水之塑
膠瓶包裝，且係在上訴人住處之和室房間內茶几上查獲，而該茶
几上堆滿其他如原判決附表所示之製造安非他命工具，有卷附現
場照片足憑，且該氯化鈉之功用係合成安非他命鹽析之用，已如
前述，是該氯化鈉顯屬製造安非他命所用之物。上訴人雖辯稱：
伊於警詢中承認製造安非他命各情，係遭警察脅迫云云。然證人
即警員徐坤榮、羅嘉慶均證稱：上訴人等遭查獲時，有扣得相關
證據資料，其罪證明確，伊等沒有必要脅迫上訴人等情，而本件
遭警搜扣如原判決附表所載之證物甚多，亦無任何證據足以證明
上訴人於警詢中有遭脅迫情事，上訴人辯解各語，尚難採信等情
，予以綜合判斷。因而撤銷第一審關於此部分之判決，就此部分
改判論處上訴人共同製造第二級毒品未遂罪刑，業已說明其所憑
之證據及其認定之理由，從形式上觀察，並無違背法令之情形。
而按證據之取捨與證據之證明力如何，均屬事實審法院得自由裁
量、判斷之職權；苟其此項裁量、判斷，並不悖乎通常一般之人
日常生活經驗之定則或論理法則，又於判決內論其何以作此判
斷之心證理由者，即不得任意指摘其為違法，而據為提起第三審
上訴之合法理由。原判決綜合前揭各項證據資料，認定上訴人確
有前揭犯行等情，乃其採證職權之合法行使，且無上訴意旨所稱
理由矛盾情事，不容任意指為違法。按諸鑑定人黎添來於第一審
審理中經訊以：「於九十二年十月十三日偵訊筆錄曾問過你，你
說工具不夠的意思是什麼？」答稱：「以化學領域來說，我指的
是從原料到成品整個精密的過程，扣案的物品，以我的經驗，在
我的化學領域，是欠缺氫化的過程，也就是少掉高壓，其實沒有
氫化也是可以作，只是產量會降的很低。．．．．．」（第一審
卷第一四二頁）等情，上訴意旨擷取鑑定人黎添來供述之片段任
意指摘原判決不當，並非有據。按刑事訴訟法第三百七十九條第
十款所謂應調查之證據，係指該證據與待證事實有重要關係，在
客觀上有予調查之可能性及必要性而言。原判決已說明上訴人雖
辯稱：因為安非他命掉到地上，伊用水沖後欲將之烘乾云云，然
查安非他命成品加水清洗，不可能再驗出麻黃成分，因在製造
過程中已產生化學變化，業據鑑定人黎添來證述明確等情甚詳。
況原審於最後審判期日調查證據完畢開始辯論前，審判長問上訴
人尚有何證據請求調查，上訴人僅答稱：「請求調證人梁秋輝」
（原審卷第四十七頁），並未就上情再聲請原審為如何之調查。
而本院為法律審，上訴人在本院又為此爭執，自非依據卷內資料
執為指摘之合法上訴第三審理由。上訴意旨徒憑己意，或就原判
決已有說明之事項，或就原審判斷證據證明力之合法職權行使，
漫指其違法，重為單純事實上之爭執，難謂係適法上訴第三審之
理由，其此部分之上訴違背法律上之程式，應予駁回。
據上論結，應依刑事訴訟法第三百九十五條前段、第三百九十七
條、第四百零一條，判決如主文。
中　　華　　民　　國　九十四　年　　八　　月　二十五　日
                      最高法院刑事第二庭
                          審判長法官  董　明　霈
                                法官  林　茂　雄
                                法官  張　祺　祥
                                法官  呂　永　福
                                法官  吳　三　龍
      本件正本證明與原本無異
                                      書  記  官
中　　華　　民　　國　九十四　年　　八　　月　三十一　日
                                                      J
